最高法院刑事判決　　　　　　　　　　　　　　　九十一年度台上字第四六四八號
　　上　訴　人　甲○○
　　　　　　　　乙○○
　　右　一　人
　　選任辯護人　張玉希律師
右上訴人等因違反槍砲彈藥刀械管制條例案件，不服台灣高等法院中華民國九十一年
一月二十二日第二審更審判決（九十年度上更(一)字第八六八號，起訴案號：台灣台北
地方法院檢察署八十九年度偵字第三一八二、四○七六號），提起上訴，本院判決如
左：
    主  文
原判決撤銷，發回台灣高等法院。
    理  由
本件原判決認定上訴人甲○○前因討債案，經台灣台北地方法院以檢肅流氓條例裁定
管訓並予通緝，乃自花蓮縣花蓮市逃至台北市依附「松聯幫」犯罪組織份子綽號「小
六」之周長華（檢察官另行偵辦中）生活。上訴人乙○○因於民國八十九年一月上旬
某日，與其堂叔吳國珍在花蓮市○○路某職業賭場，遭姓名、年籍不詳綽號「黑松」
及「小陳」之男子所主持之賭場詐賭，分別積欠該賭場新台幣（下同）二百萬元及五
十四萬元，乙○○事後簽發每紙金額各五十萬元之支票四紙，以支付賭債。嗣乙○○
之父輾轉透過關係要求在花蓮市黑社會較具份量之甲○○出面與該綽號「黑松」及「
小陳」協調賭債打折事宜，甲○○同意出面代為處理，而於同年月二十九日以電話向
該綽號「黑松」及「小陳」之男子要求所有二百五十四萬元賭債，一次以現金二十五
萬元支付解決，後改為五十萬元解決，綽號「黑松」及「小陳」之男子在退讓後卻希
望至少能收取八十萬元，雙方未能達成協議而未果，且在電話對話中發生衝突而不快
，甲○○乃邀周長華及蔡聰明（已死亡，已另為不起訴處分）準備槍、彈欲直接前往
花蓮與綽號「黑松」及「小陳」等人當面解決，並於同年月三十日透過其在花蓮市之
小弟即姓名、年籍不詳綽號「春盛」之男子，帶同乙○○於當日下午七時許搭機抵達
台北市，再轉搭車前往台北市○○路、四維路口附近之「松鼎園」餐廳，與甲○○、
周長華、蔡聰明及綽號「阿全」之成年男子等人會面，以了解當時於賭場遭詐賭之詳
情及商討解決事宜。翌日凌晨零時許，甲○○、周長華及蔡聰明（乙○○以自己犯罪
之意思參與共謀）等人在台北市○○街周長華住處，共調集以色列製烏茲衝鋒槍一把
（獲案槍枝管制編號：0000000000號）、巴西製九ＭＭ制式半自動手槍一
把（獲案槍枝管制編號：0000000000號）、奧大利製九ＭＭ制式半自動手
槍三把（獲案槍枝管制編號：0000000000號、0000000000號、
0000000000號）、匈牙利製九ＭＭ制式半自動手槍一把（獲案槍枝管制編
號：0000000000號）及制式九ＭＭ半自動手槍子彈八十九顆，並由周長華
囑咐其小弟即Ａ１（本案之秘密證人，其真實姓名及住址等詳卷）及綽號「擔擔」之
成年男子，欲一早分別搭乘飛機及火車一同往花蓮市，上開槍、彈則由周長華統籌置
於手提袋內保管。旋甲○○、蔡聰明、及該綽號「阿全」之成年男子偕同乙○○搭乘
由蔡聰明所駕駛之Ｚ八｜五六０九號自用小客車至他處飲酒作樂，至當日上午五時三
十五分許，蔡聰明駕駛原車至與周長華事先約定之台北市○○街一０九號周長華之女
友住處前等候周長華，周長華依約自上址二樓處，衣著整齊，手提置槍之前開手提袋
下至一樓處，為埋伏之警員驅前壓制周長華，奪下置有前開槍、彈之手提袋，而查扣
上開槍、彈。蔡聰明見狀，駕車欲衝撞警員，經警開槍阻止而遭擊中，所駕之小客車
則撞及該撫遠街分隔島肇事，甲○○因而遭撞傷，乙○○亦遭警擊傷，綽號「阿全」
之男子則衝下車趁隙逃離現場，蔡聰明經送醫急救延至當日上午六時四十分不治死亡
等情。因而撤銷第一審諭知上訴人等無罪之判決，改判論處上訴人等共同未經許可持
有衝鋒槍（均累犯）罪刑，固非無見。
惟查：(一)、有罪判決書之事實一欄，為判斷其適用法令當否之準據，法院應將依職權
認定與論罪科刑有關之事實，翔實記載，然後於理由內逐一說明其憑以認定之證據，
並使事實認定與理由說明，互相適合，方為合法。倘若事實認定與理由說明，不相一
致，或事實或理由欄內之記載，前後齟齬，按諸刑事訴訟法第三百七十九條第十四款
後段規定，均屬判決理由矛盾之當然違背法令。原判決理由二(五)之(5)謂秘密證人Ａ１
之證言並未明指周長華、甲○○等人最初調集槍彈及周長華要Ａ１去花蓮處理之事係
指要處理本件乙○○欠賭債之事，應係指因另有一件「花蓮某家超商欠『空仔』（即
甲○○）二百萬元」之事，而甲○○與周長華等人，乃先行調集槍彈打算前往花蓮處
理，及周長華另於本件案發之二星期前，曾要Ａ１前往花蓮處理該「超商欠甲○○二
百萬元」之事甚明；而周長華、甲○○等人嗣後因受乙○○之請託，為處理本件乙○
○欠賭債之事，轉而欲以其等前所調集之槍彈來處理乙○○欠賭債之事甚明，並據以
為上訴人等不利之認定。此項說明是否認周長華、甲○○等人在乙○○委請甲○○處
理前開賭債前，已調集而持有前開槍彈？若然，乙○○對於周長華、甲○○在受託處
理賭債前之調集槍、彈之事如何參與謀議？非無可疑，原判決理由二(四)之(4)謂甲○○
有與周長華共同調集上開槍彈之事實，而乙○○則有共謀情事云云，難謂與經驗法則
無違。至甲○○與周長華於何時調集持有前開槍彈，攸關其二人犯罪時間之認定，原
審未詳加釐清，而於判決事實欄內為明確之認定記載，亦有可議。又原判決前開說明
，亦與其理由二(六)之(3)謂甲○○與周長華顯係為代為處理解決乙○○欠賭債之事而調
集槍彈，其二人有共同持有槍彈之犯行，乙○○則有共謀情事，應堪徵信，而以之為
認上訴人等所辯，係事後諉卸刑責之詞，不足採信之論述說明相齟齬，亦有理由矛盾
之可議。(二)、當事人於審判期日前，或於審判期日聲請調查之證據，如與待證事實有
重要關係，又非不能調查或不易調查，而法院未依法予以調查，又未認其無調查之必
要，以裁定駁回之，或雖經調查，其所得如何不足採取，亦未於判決理由內予以說明
，其所踐行之訴訟程序，即難謂非違法。上訴人甲○○於原審具狀提出台灣台北地方
法院八十九年度訴字第一二五九號審理共犯周長華前開違反槍砲彈藥刀械管制條例案
件九十年六月二十七日訊問所謂秘密證人Ａ１之筆錄影本，指Ａ１在該案證稱：「那
二份筆錄都不是我做的」、「不是我的，我沒有在警訊筆錄按過指印」等語，證明警
訊筆錄之秘密證人Ａ１與事實審偵、審中到庭之秘密證人Ａ１並非同一人（原審法院
上更(一)字卷第四十九至五十五頁），並請求傳訊該二位秘密證人Ａ１，以究明其等證
言之真實性及可信性。原審對此項與待證事實有重要關係而影響事實之認定，且非不
能或不易調查之證據，並未依法詳加調查釐清，或以裁定駁回上訴人之聲請，亦未於
判決理由內說明不予調查之理由，遽併採所謂秘密證人Ａ１於警訊及事實審偵審中之
證述為上訴人等不利之論據，尚嫌速斷，其審理猶有未盡。上訴人等上訴意旨指摘原
判決不當，尚非全無理由，應認仍有撤銷發回更審之原因。
據上論結，應依刑事訴訟法第三百九十七條、第四百零一條，判決如主文。
中      華      民      國    九十一    年      八      月    二十二    日
                              最高法院刑事第三庭
                                  審判長法官  董  明  霈
                                        法官  林  茂  雄
                                        法官  王  居  財
                                        法官  張  祺  祥
                                        法官  池  啟  明
      右正本證明與原本無異
                                              書  記  官
中      華      民      國    九十一    年      八      月    二十九    日
